臺灣高等法院高雄分院刑事判決　　　　95年度交上訴字第93號
上　訴　人　臺灣高雄地方法院檢察署檢察官
被　　　告　甲○○
　　　　　　　　　　現於臺灣高雄第二監獄執行中
上列上訴人因被告公共危險等案件，不服臺灣高雄地方法院95年
度交訴字第90號中華民國95年9 月5 日第一審判決（起訴案號：
臺灣高雄地方法院檢察署95年度偵字第6634號），提起上訴，本
院判決如下：
     主  文
上訴駁回。
     事  實
一、甲○○於民國（下同）95年2 月7 日下午6 時許，騎乘車牌
    號碼ZGC-828 號輕型機車，沿高雄市左營區○○○路由北往
    南方向行駛，途經自由四路513 巷口前行人穿越道時，本應
    注意行經無號誌之交岔路口時，應減速慢行，作隨時停車之
    準備，另行近行人穿越道時，亦應減速慢行，並應注意車前
    狀況，隨時採取必要之安全措施。而依當時天候晴、夜間有
    照明、柏油路面乾燥無缺陷、亦無障礙物，視距良好等情況
    ，並無不能注意之情事。詎甲○○竟疏未注意減速慢行以作
    隨時停車之準備，亦未注意車前狀況，適有曹李月霞步行於
    自由四路，亦疏未注意行人穿越道路時，如設有行人穿越道
    ，必須經由行人穿越道穿越，而不得在其100 公尺範圍內穿
    越道路之規定，直接橫跨自由四路欲至自由四路段513 巷口
    ，俟甲○○發現曹李月霞時，已不及採取停車、減速或避讓
    之必要安全措施，致其所騎乘之機車前車身直接撞擊曹李月
    霞，曹李月霞因而當場倒地，受有頭部外傷、併兩側顳葉硬
    腦膜下出血、左側顳葉急性腦膜下再出血併腦幹壓迫等傷害
    。嗣曹李月霞經送醫後，仍因顱內出血傷重不治延至95年2
    月10日21時35分許死亡。
二、案經高雄市政府警察局左營分局報請臺灣高雄地方法院檢察
    署檢察官偵查起訴。
    理  由
甲、程序方面
　　按被告以外之人於審判外之言詞或書面陳述，除法律有規定
  　者外，不得作為證據；又被告以外之人於審判外之陳述，雖
    不符刑事訴訟法第159 條之1 至第159 條之4 之規定，而經
    當事人於審判程序同意作為證據，法院審酌該言詞陳述或書
    面陳述作成時之情況，認為適當者，亦得為證據；另當事人
    、代理人或辯護人於法院調查證據時，知有第159 條第1 項
    不得為證據之情形，而未於言詞辯論終結前聲明異議者，視
    為有前項之同意，刑事訴訟法第159 條第1 項、第159 條之
    5 分別定有明文。本件檢察官及被告於本院準備程序時，就
    原審判決所引用各項證據（含傳聞證據、非傳聞證據及符合
    法定傳聞法則例外之證據）之證據能力均明示同意有證據能
    力（見本院卷第42頁），且於本院言詞辯論終結前，檢察官
    及被告對於卷附具有傳聞證據性質之證據，既均已知其情，
    均未聲明異議，本院認該具有傳聞證據性質之證據，並無任
    何違法取證之不適當情形，以之作為證據使用係屬適當，自
    得採為認定被告犯罪事實之證據。
乙、實體方面
壹、有罪部分（即被訴過失致人於死部分）：
一、上揭事實，業據被告甲○○於本院審理時坦承不諱，核與在
    場目擊證人林國暉於警詢及檢察官偵查中（見警卷第11至14
    頁、相驗卷第44、45頁）、曾美珍於警詢及檢察官偵查中證
    述之情節相符（見警卷第15至18頁、相驗卷第45、46頁），
    並有道路交通事故現場圖1 紙（見相驗卷第16頁）、道路交
    通事故調查報告表(一)(二)各1 紙（見相驗卷第17、18頁）、交
    通事故談話紀錄表3 份（見相驗卷第20、22、23頁）及道路
    交通事故現場照片12幀附卷足憑（見警卷第49至57頁）。又
    被害人曹李月霞確因本件車禍，受有頭部外傷、併兩側顳葉
    硬腦膜下出血、左側顳葉急性腦膜下再出血併腦幹壓迫等傷
    害，嗣送醫後仍因顱內出血傷重不治死亡之事實，亦有高雄
    榮民總醫院診斷證明書1 紙（見相驗卷第7 頁）、臺灣高雄
    地方法院檢察署驗斷書1 份（見相驗卷第30至40頁）及相驗
    屍體證明書1 紙附卷可稽（見相驗卷第41頁），被告之上開
    自白核與事實相符，自堪採為認定事實之依據。
二、按汽車行經無號誌之交岔路口時，應減速慢行，作隨時停車
    之準備；而汽車行近行人穿越道前，亦應減速慢行；又汽車
    行駛時，駕駛人應注意車前狀況，並隨時採取必要之安全措
    施，道路交通安全規則第93條第1 項第3 款、第94條第3 項
    及第103 條分別定有明文。本件被告騎乘機車行經交岔路口
    時本應注意上揭規定，而依當時情形及其智識能力，並無不
    能注意之情形，竟疏未注意減速慢行而為隨時停車之準備，
    亦未注意車前狀況，致其所騎乘之機車前車身直接撞擊被害
    人，使被害人受有頭部外傷、併兩側顳葉硬腦膜下出血、左
    側顳葉急性腦膜下再出血併腦幹壓迫等傷害，嗣經送醫後並
    因顱內出血傷重不治死亡，被告就本件車禍之發生具有過失
    甚明。又被害人既因被告之過失行為引起本件車禍，導致死
    亡之結果，是被告之過失與被害人之死亡間，顯然具有相當
    因果關係。至被害人雖於本件車禍之發生，亦因疏未遵守行
    人穿越道路時，如設有行人穿越道，必須經由行人穿越道穿
    越，而不得在其100 公尺範圍內穿越道路之規定，直接橫跨
    道路因而與有過失，然此仍無解於被告之前揭過失責任。本
    件事證明確，被告過失致人於死犯行堪以認定。
三、按行為後法律有變更者，適用行為時之法律；但行為後之法
    律有利於行為人者，適用最有利於行為人之法律，刑法第2
    條第1 項定有明文。查被告於前開行為後，刑法第33條業經
    總統於94年2 月2 日修正公布，並依刑法施行法第10條之1
    規定自95年7 月1 日施行。另於95年6 月14日公布之刑法施
    行法第1 條之1 規定，除變更刑法分則編所定罰金之貨幣單
    位為新臺幣外，並分別提高罰金數額為3 倍或30倍。職是，
    修正前刑法第276 條第1 項過失致人於死罪，原規定法定刑
    為「2 年以下有期徒刑、拘役或2,000 元以下罰金」，且依
    修正前刑法第33條第5 款及罰金罰鍰提高標準條例第1 條前
    段，規定罰金數額應為10元以上；然依刑法施行法第1 條之
    1 規定，修正後該條之法定刑度應為「2 年以下有期徒刑、
    拘役或新臺幣60,000元以下罰金」，而修正後刑法第33 條
    第5 款提高罰金數額為新臺幣1,000 元以上，並以百元計算
    之。是以該罪修正後關於有期徒刑、拘役等自由刑雖未加以
    變更，惟就罰金數額下限則予以提高，故修正後之法律效果
    對行為人而言較屬不利，準此，應以修正前之規定對於被告
    較為有利，爰依修正後刑法第2 條第1 項前段之規定，適用
    行為時即修正前之舊法。是核被告所為，係犯修正前刑法第
    276 條第1 項之過失致人於死罪。被告雖自承其駕駛執照已
    逾期，然逾期未換發新駕照仍駕駛車輛，應屬行政管理之問
    題，尚難認係道路交通管理處罰條例第86條第1 項之「無照
    駕駛」（司法院廳刑一字第05283 號函亦同此意見），即
    無該條項加重規定之適用，附此敘明。
四、原審認被告此部分罪證明確，因而適用刑法第2 條第1 項前
    段、修正前刑法第276 條第1 項、罰金罰鍰提高標準條例第
    1 條前段規定，並審酌被告騎乘機車於道路，本應謹慎注意
    遵守交通規則，以維其他參與道路交通者之安全，竟疏未注
    意行經無號誌之交岔路口時，應減速慢行，作隨時停車之準
    備，另行近行人穿越道時，亦應減速慢行，並應注意車前狀
    況，隨時採取必要之安全措施等規定，致發現被害人時，已
    不及採取停車、減速或避讓之必要安全措施，並因而直接撞
    擊被害人，使被害人傷重不治死亡，造成被害人家屬遭受無
    法彌補之傷痛，且迄今尚未與被害人家屬達成和解，被害人
    家屬所受損害全然未能獲得減輕，其行為實有不該，惟考量
    被害人就本件車禍之發生亦與有過失，而被告未曾受有期徒
    刑以上刑之宣告，有臺灣高等法院被告前案紀錄表1 紙在卷
    可參，且犯後已坦承犯行，尚知悔悟等一切情狀，爰就被告
    此部分之犯行量處有期徒刑8 月。經核原判決認事用法均無
    不合，量刑亦屬允當。檢察官上訴意旨以被告仍否認犯意，
    飾詞圖卸，且未與被害人家屬達成民事和解等語，認原審量
    刑過輕，指摘原判決此部分不當，惟被告就本件過失致死部
    分犯行始終坦承在卷，並無卸責情事；且本件被害人對於車
    禍之發生同有過失責任，被告僅應負部分過失責任，原審綜
    合上開各種情狀之考量，量處被告有期徒刑8 月，並無過輕
    情事。是本件檢察官此部分之上訴為無理由，應予駁回。
貳、無罪部分（即被訴肇事致人死亡逃逸部分）：
一、公訴意旨略以：甲○○於95年2 月7 日下午6 時許，駕駛車
    號ZGC-828 號輕型機車，沿高雄市左營區○○○路由北往南
    方向行駛，途自由四路513 巷口時，本應注意車前狀況，並
    隨時採取必要安全措施，以防止危險之發生，而依當時天氣
    佳、路面乾燥、無障礙物，視距良好等情況，並無不能注意
    之情事，竟疏未注意貿然行駛，適有被害人曹李月霞步行自
    自由四路橫跨自由四路至自由四路段513 巷口，甲○○迄於
    趨近時始驟然發現，因煞車不及，致其前車身撞擊被害人，
    致被害人當場倒地，受有頭部外傷、併兩側顳葉硬腦膜下出
    血、左側顳葉急性腦膜下再出血併腦幹壓迫等傷害，詎甲○
    ○於騎乘前開輕型機車肇事後，明知被害人因而倒地昏迷，
    竟未對被害人採取必要救護措施，即另行起意，佯稱至路旁
    機車行維修上開機車，遂牽其輕型機車往自由四路南向北方
    向逃逸至華夏路口，始由路人曾美珍將其追回，並由路人林
    國暉報警處理，始為警知悉。嗣被害人經送醫後，仍因顱內
    出血傷重不治，於95年2 月10日21時35分許死亡。因認被告
    甲○○另涉犯刑法第185 條之4 之肇事致人死亡逃逸罪嫌。
二、按犯罪事實應依證據認定，無證據不得認定犯罪事實；不能
    證明被告犯罪者，應諭知無罪之判決，刑事訴訟法第154 條
    第2 項、第301 條第1 項分別定有明文。又按事實之認定，
    應憑證據，如未能發現相當證據，或證據不足以證明，自不
    能以推測或擬制之方法，為裁判基礎；且認定不利於被告之
    事實須依積極證據，苟積極證據不足為不利於被告事實之認
    定時，即應為有利於被告之認定；另認定犯罪事實所憑之證
    據，雖不以直接證據為限，間接證據亦包括在內，然而無論
    直接證據或間接證據，其為訴訟上之證明，須於通常一般之
    人均不致有所懷疑，而得確信其為真實之程度者，始得據為
    有罪之認定，倘其證明尚未達到此一程度，而有合理之懷疑
    存在而無從使事實審法院得有罪之確信時，即應由法院為諭
    知被告無罪之判決（最高法院40年度台上字第86號、30年度
    台上字第816 號、76年度台上字第4986號判例意旨參照）。
三、公訴人認被告涉犯肇事逃逸罪嫌，無非係以證人林國暉、曾
    美珍、蔡美英之證述、高雄市政府警察局左營分局查訪鄭雅
    芝之查訪表為其主要論據。惟訊據被告則堅決否認有何肇事
    逃逸之犯行，辯稱：伊撞到被害人後，有扶被害人到旁邊去
    ，後來路人叫救護車，伊就在旁邊一起等救護車，一直到被
    害人上救護車後，伊才牽機車離開，無逃逸之意等語。
四、經查：
  (一)本件車禍發生後，被告倒臥在地，被害人亦人車倒地，路人
    林國暉見狀即前去察看被害人傷勢，並呼叫其母親曾美珍同
    來協助，被告則自行起身扶起機車欲發動機車，嗣經林國暉
    之要求，被告與林國暉共同將被害人扶至路旁，待救護車到
    達後，被告即向曾美珍表示要將機車牽往附近機車行修理，
    經曾美珍應允後，被告即將機車牽往自由四路517 號蔡美英
    所開設之機車行，惟被告將機車牽入機車行後，又隨即轉身
    離開，並往華夏路方向行走，俟曾美珍發現被告未前往修理
    機車而係往華夏路方向快步行走後，即由後追趕被告並高聲
    呼喊，被告見狀始停下腳步並返回車禍現場等情，業據證人
    林國暉於檢察官偵查中結證稱：95年2 月7 日晚上6 時13分
    許，伊在高雄市○○○路513 巷巷口講電話，被告騎機車由
    自由路北往南方向，被害人則步行由514 號前要走到對面51
    3 巷，被害人走到對向慢車道時，伊就聽到砰一聲，看到被
    告人車倒地，被害人倒在機車前面，趴倒在地，伊不敢亂動
    被害人，只看被害人有無呼吸，被告則將機車扶起發動機車
    ，伊問被告要作什麼，被告表示要看機車是否還能發動，伊
    向被告表示撞到人應先看被害人並將被害人扶到路邊以策安
    全，被告就與伊一起將被害人抬到路旁，伊當時叫被告抬前
    面，伊自己抬後面，伊將被害人抬起後，被告卻未完全抬起
    被害人，最後是用拖的方式將被害人拖到路旁，伊有叫補習
    班的人報警及叫救護車，救護車有撥通，但警局無法接通，
    伊就自己騎機車到派出所報警，報警後回到現場，伊母親曾
    美珍表示被告剛才牽機車離開現場，所以伊母親有去追，後
    來鄰居都有出來，至於伊看到被告時，被告已經被找回現場
    等語明確（見相驗卷第44頁）；核與證人曾美珍於檢察官偵
    查中結證稱：伊沒有看到車禍當時情形，是伊兒子林國暉說
    被害人發生車禍，伊才跑出去看，伊看到被害人倒地，就叫
    被告幫忙伊兒子將被害人搬到路旁安全地方，但被告不肯，
    後來被告很不情願地幫忙搬，結果是用拖的，當時被害人還
    有知覺，伊叫被害人忍耐一下，救護車馬上就到了，後來救
    護車到達後，被告就說要將機車牽去修理，因為在案發現場
    附近就有機車行，所以伊就表示好，但被告牽機車到機車行
    前面只有停頓一下子，馬上就離開，一直走到自由路及華夏
    路口時就開始快步跑，伊看情形不對就追上去，後來伊追不
    上就用喊的，鄰居聽到伊呼喊都跑出來看，被告看到那麼多
    人就不敢再跑，後來伊就守住被告，直到警察前來處理等語
    情節相符（見相驗卷第45頁）。亦與證人蔡美英於原審審理
    時結證稱：「（95年2 月7 日下午6 點在高雄市○○○路所
    發生的車禍，是否有目睹？）我沒有看到。」、「（你的機
    車行在何處？）我們的店是517 號，離513 巷口隔了一個房
    子。」、「（車禍發生後，你有無出去看？）我當時有聽到
    救護車的聲音，我才好奇出去看，但是我只在515 號前張望
    ，看到一堆人圍在那邊，我忽然聽到我女兒說有人要修車，
    我就看到被告將機車牽進去我店裡，我走向被告的時候，被
    告又馬上將機車牽出去，我那時我不知道被告就是肇事者，
    後來聽到有人一直在喊，並且追人，但我不知道是在追誰，
    我也不知道是什麼情形，後來車禍處理完，救護車把傷者送
    醫後，被告又把機車牽進我們店裡面，…。」、「（被告第
    一次牽出機車時，是往那個方向走？）往華夏路的方向。」
    等語情節一致（見原審卷第88、89頁）。是被告於本件車禍
    發生後，確留於現場，直至救護車抵達現場，著手實施救護
    後，方取得證人曾美珍同意，牽其機車欲行離去之事實，應
    堪認定。
  (二)按刑法第185 條之4 之肇事致人死亡逃逸罪，以行為人有駕
    駛動力交通工具肇事，致人死傷而逃逸之事實為已足，至行
    為人對肇事有否過失，則非所問，其目的係以處罰肇事後逃
    逸之駕駛人為目的，俾促使駕駛人於肇事後能對被害人即時
    救護，以減少死傷。此觀諸該條立法理由為「維護交通安全
    ，加強救護，減少被害人之死傷，促使駕駛人於肇事後，能
    對被害人即時救護，特增設本條，關於肇事致人死傷而逃逸
    之處罰規定」自明（最高法院93年度台上字第3725號判決意
    旨參照）。查本件被告於車禍肇事後，雖曾欲發動機車引擎
    ，但因機車鑰匙折斷於電門內無法發動，嗣即應證人林國暉
    之要求協助攙扶被害人至路旁，並在場等待救護車之到來，
    則被告協助將被害人抬至路旁之舉動雖非出於其自發性，惟
    其既確有協助救護被告，嗣並留於現場等待救護車到來，尚
    難認其全然未盡即時救護被害人之義務。又被告待救護車到
    達，救護人員開始對被害人實施救護後，始告知證人曾美珍
    欲將機車牽往附近機車行修理，並即牽車離開，雖被告嗣後
    並未前往修車而係牽車往反方向離開，然被害人於救護車抵
    達現場後，因醫護人員已對其即時提供適當醫療照護，並緊
    急將之送醫急救，進而避免其傷勢惡化或發生其他生命、身
    體上之可能危險，則被告此時雖逕自牽車離去，惟其此時所
    為已無引發公共危險之虞，核與肇事後旋即逃逸、不顧被害
    人傷勢、生死情形究屬有別，自難謂其所為該當於刑法第18
    5 條之4 肇事致人死亡逃逸罪之構成要件，即難逕以該罪論
    處之。
  (三)被告於本件車禍肇事後，固有欲發動機車之動作，惟當時被
    告於證人林國暉質疑時，係表示要看機車是否還能發動，旋
    即應林國暉要求，一同攙扶被害人至路旁而未離去等情，已
    如上述，被告顯無逃離現場之情形。至被告事後雖以修車為
    由，牽至現場旁邊機車行後，即藉此機會快步牽其機車行至
    自由四路、華夏路口，遭曾美珍追回之事實，亦如上述。惟
    當時救護車已到場實施救護，而提供被害人緊急醫療等處置
    ，已無棄置被害人不予救護之情形，被告縱有藉此機會逃離
    現場之行為，亦與上開肇事逃逸罪之構成要件有間，尚難以
    上開肇事逃逸罪相繩。
  (四)綜上所述，公訴人所舉之證據尚難證明被告確有肇事逃逸之
    犯行。此外，本院復查無其他卷存積極證據足供證明被告確
    有公訴人所指之上開犯行，被告此部分犯罪即屬不能證明，
    揆諸上揭判例意旨及說明，自應為被告此部分無罪之諭知。
五、原審因而就此部分以不能證明被告犯罪，而為被告無罪之諭
    知，核無違誤；檢察官上訴意旨，仍執陳詞，指摘原判決此
    部分不當，為無理由，應予駁回。
據上論斷，應依刑事訴訟法第368條，判決如主文。
本案經檢察官許月雲到庭執行職務。
中　　華　　民　　國　　96　　年　　1 　　月　　24　　日
                  刑事第四庭    審判長法官　蕭權閔
                                      法官　陳吉雄
                                      法官　林水城
以上正本證明與原本無異。
過失致死部分不得上訴。
肇事逃逸部分如不服本判決應於收受本判決後10日內向本院提出
上訴書狀，其未敘述上訴理由者，並得於提起上訴後10日內向本
院補提理由書狀（均須按他造當事人之人數附繕本）「切勿逕送
上級法院」。
中　　華　　民　　國　　96　　年　　1 　　月　　24　　日
　　　　　　　　　　　　　　　　　　書記官　吳新貞
附錄本判決論罪科刑法條：
中華民國刑法第276條第1項
因過失致人於死者，處 2 年以下有期徒刑、拘役或 2 千元以下
罰金。
